臺灣高等法院民事判決　　　　　　　　　　　　　　　九十二年度上字第六四二號
　　上 　訴　 人　　丙○○
　　訴 訟代 理人　　陳雲進律師
　　被 上 訴　人　　乙○○
　　兼訴訟代理人　　甲○○
　　右 三 人共同
　　訴 訟 代理人　　劉孟錦律師
　　複　代 理 人　　郭睦萱律師
　　　　　　　　　　邱雅之律師
右當事人間請求給付違約金事件，上訴人對於中華民國九十二年五月二十八日臺灣臺
北地方法院八十八年度訴字第三七三○號第一審判決提起上訴，本院已於九十三年二
月二十四日言詞辯論終結，判決如左：
    主      文
上訴駁回。
第二審訴訟費用由上訴人負擔。
    事      實
甲、上訴人方面：
一、聲明：
  (一)原判決廢棄。
  (二)被上訴人乙○○、林鈺玲應共同與被上訴人甲○○，連帶給付上訴人新台幣（下
    同）二百八十六萬五千三百八十六元及自起訴狀繕本送達翌日起至清償日止，按
    週年利率百分之五計算之利息。
  (三)願供擔保，請准宣告假執行。
二、陳述：除與原判決記載相同者，茲引用之外，補稱：
  (一)上訴人主張被上訴人乙○○、林鈺玲迄未履行其排除第三人占有及交付土地之義
    務，被上訴人乙○○、林鈺玲對此項攻防方法，迄民國（下同）九十年七月十六
    日原審言詞辯論時，不僅未予否認，且進一步主張上訴人受領遲延。被上訴人乙
    ○○、林鈺玲就此事實既為自認，依民事訴訟法第二百七十九條第一項規定意旨
    ，應認上訴人主張真正，無庸舉證。原審為與被上訴人乙○○、林鈺玲自認事實
    相反之判斷，顯有違誤。
  (二)依系爭不動產買賣契約書第七條約定及民法第三百四十八條第一項規定，被上訴
    人乙○○、林鈺玲即出賣人之義務有三，即一、移轉所有權登記。二、交付土地
    。三、鑑界及排除第三人占有。惟被上訴人乙○○、林鈺玲僅履行移轉所有權登
    記，至於交付土地、鑑界及排除第三人占有，均未履行，蓋：
  １上訴人發函催告被上訴人乙○○、林鈺玲履行上述契約義務時，被上訴人乙○○
    、林鈺玲對伊主張之事實，毫無異詞。
  ２上訴人於原審主張台北市○○區○○段一小段二四之三地號土地，面積○．○○
    ○七公頃所有權全部（下稱系爭土地），確有第三人圍牆占有中，此由原審二次
    測量之空地圖，由原來之梯形，變為三角形可知等語。被上訴人乙○○、林鈺玲
    收受上訴人此項攻擊理由之訴狀繕本後，均保持緘默，足證上訴人主張為真。
  ３上訴人主張第三人圍牆占有之事實，於原審八十九年一月二十日言詞辯論時，被
    上訴人並不爭執，並進一步主張：「目前第三人佔用部分已拆除」。於九十年七
    月十六日言詞辯論時，復自認：「目前第三人已將占用部分全部拆除，系爭土地
    亦可隨時點交．．．」。由被上訴人先後二次自認可知，被上訴人自始至終未曾
    履行交付土地之義務。
  ４依台北市建成地政事務所八十八年十一月二十二日、八十九年四月十一日北市建
    地二字第八八六一六一二三○○號、八九六○五八七三○○號函所附複丈成果圖
    ，證明確有第三人圍牆占有。
  ５被上訴人乙○○、林鈺玲就有無交付土地之事實，前後數易其詞，反覆無常，足
    見被上訴人乙○○、林鈺玲稱於起訴前已履行交付土地義務或所謂之簡易交付云
    云，大違常情，顯然不實。
  (三)本件被上訴人「排除第三人占有」之契約義務，應先於交付土地前為之，此觀買
    賣契約第七條第二款約定：「．．．如發現土地有被人占用時，應由乙方於移交
    日前負責清理」即可明瞭。被上訴人既有先行排除第三人占有之義務，依民法第
    二百六十四條第一項但書規定，自無同時履行抗辯權之可言，且上訴人業已給付
    價金一百四十三萬二千六百九十三元，依民法第二百六十四條第二項規定，被上
    訴人拒絕給付，亦與誠信原則有違。縱認被上訴人得行使同時履行抗辯權，因被
    上訴人未能證明於上訴人催告履行契約義務之期限屆滿前，曾行使同時履行抗辯
    權，依最高法院五十年度台上字第一五五○號判例意旨，被上訴人仍發生遲延責
    任。
  (四)系爭買賣契約書第十條第二項之用語為「違約罰金」，既稱「罰金」，而不稱「
    違約金」，其為懲罰性違約金，文義極明。
  (五)本件買賣契約書上訴人向被上訴人乙○○、林鈺玲買受之標的，係屬土地，上訴
    人占有系爭土地面積，僅為一平方公尺（參本院八十六年度上字第一○六八號判
    決附圖Ｂ部分），至上開判決附圖Ａ部分一．一二平方公尺，則屬空中後側陽台
    部分，與土地無涉。原判決不察竟將土地與空中陽台突出物混為一談，並反於本
    院八十六年度上字第一○六八號民事判決所確定之事實，謂系爭土地七平方公尺
    中，有二．八九平方公尺為上訴人建物所占用，有違背論理法則及確定判決既判
    力之違法。
  (六)上訴人主張台北市政府地政處測量大隊所為鑑定有重大瑕疵，原判決未予說明。
    又上訴人主張被上訴人未交付土地，被上訴人迄未舉證「交付」系爭土地之證據
    資料，僅空言：「另向上訴人口頭積極表示要辦點交，但上訴人拒絕受領」，原
    審遽謂系爭土地為上訴人占有使用中，卻未說明其認定之依據。均有理由不備之
    違法。
三、證據：除援用第一審所提證據外，補提：被上訴人另案訴狀節本三份為證。
乙、被上訴人方面：
一、聲明：
  (一)上訴人之上訴及假執行之聲請均駁回。
  (二)如受不利判決，願供擔保請准免為假執行。
二、陳述：除與原判決記載相同者，茲引用之外，補稱：
  (一)原審曾就系爭土地糾紛，曾兩次委請台北市建成地政事務所鑑定測量，惟兩次鑑
    定結果均有違誤，且互相矛盾，原審遂另委請台北市政府地政處測量大隊，以較
    先進及精密之方式進行測量，依台北市政府地政處測量大隊北市地測督字第○九
    二三○○七四八○○號函之鑑定書第三點第一小點記載：「西園路二段二三四號
    建築物現場使用萬華區○○段○○段聯之三地號土地面積為二．八九平方公尺（
    如複丈成果圖黃色部分），萬華區○○段○○段二四之三地號土地除上述建築物
    外，其餘部分皆為空地，其面積為四．一一平方公尺（如複丈成果圖綠色部分）
    ，其他無任何圍牆及建築物逾越使用該筆地號。」足證系爭土地並無任何第三人
    占用之情事。且依台北市政府地政處測量大隊之複丈成果圖觀之，系爭空地頂端
    均為三角形，而非梯形，上訴人謂系爭空地面積由梯形變成三角形云云，乃台北
    市建成地政事務所測量錯誤所致，非第三人占用之結果。
  (二)上訴人建物占有面積為二．八九平方公尺，除該建物外，空地部分於兩造買賣契
    約成立後，亦為上訴人占有使用迄今，被上訴人乙○○、林鈺玲並將所有權移轉
    登記予上訴人，則於雙方讓與合意時，即生交付效力，符合民法第七百六十一條
    第一項「簡易交付」之要件，上訴人謂被上訴人乙○○、林鈺玲尚未交付土地，
    顯非實在。且因上訴人之刁難，被上訴人乙○○、林鈺玲曾於九十二年九月二日
    發函通知上訴人於九十二年九月五日下午三點至系爭土地現場配合點交，竟遭上
    訴人回函拒絕，顯係上訴人拒絕受領。
  (三)系爭不動產買賣契約第三條第二款約定：「第三次款五十萬元正，俟產權過戶登
    記完畢後三日內壹次付清」；第七條第一款復約定：「本買賣不動產乙方應於第
    三次付款同時以現場點交之方式移交甲方管領」。系爭土地業已移轉登記予上訴
    人所有，惟上訴人尚有六萬七千三百零七元未給付，被上訴人自得依據契約之約
    定及民法第二百六十四條第一項之規定主張同時履行抗辯權，拒絕點交系爭土地
    予上訴人，無遲延責任之問題。
  (四)縱認被上訴人違約，因系爭不動產買賣契約第十條第一項及第二項之用語為「違
    約罰金」，並未明定係懲罰性違約金，依民法第二百五十條第二項前段規定，自
    應認係「賠償額預定性違約金」。退步言之，若該違約金係懲罰性違約金，因兩
    造土地買賣價金僅一百五十萬元，參酌上訴人提起本件訴訟前，已無權佔用數年
    之久，對土地狀態知之甚詳等情，爰依民法第二百五十二條規定，請求法院酌減
    違約金。
  (五)被上訴人於訴訟中一再否認系爭土地有第三人占有。雖被上訴人於原審訴訟進行
    曾就台北市建成地政事所作成之鑑定結果表示異議，再退步言，主張「目前第三
    人已將占有部分全部拆除」等語，僅係基於錯誤之測量結果為訴訟上之攻防方法
    ，並非自認；縱認有自認，惟因本件又蒙原審委由台北市政府地政處測量大隊實
    施鑑定後，認定系爭土地並無任何第三人占有之情事，證明台北市建成地政事務
    所作成之鑑定結果係錯誤，爰撤銷該自認。
三、證據：除援用第一審所提證據外，補提：(一)台北市政府地政處測量大隊測量方式
    說明乙份、(二)存證信函影本二份為證。
丙、本院依職權調閱臺灣臺北地方法院八十五年度訴字第四六三三號拆屋還地民事案
    全卷。
    理      由
一、上訴人起訴主張：被被上訴人乙○○、林鈺玲以被上訴人甲○○為連帶保證人，
    於八十七年十一月十六日，與伊訂立不動產買賣契約書，出賣系爭土地所有權全
    部，價金為一百五十萬元，伊已給付一百四十三萬二千六百九十三元；惟系爭土
    地先後經台北市建成地政事務所測量均發現遭第三人占有中，被上訴人乙○○、
    林鈺玲迄未依約排除第三人之占有，並履行交付土地之義務；伊催告被上訴人乙
    ○○、林鈺玲依約履行，被上訴人乙○○、林鈺玲置若罔聞，依買賣契約第七條
    第二款及第十條第二款及保證約定，應視為被上訴人違約，伊自得限期催告履行
    契約或表示解除契約，同時被上訴人應將所收價款加倍返還作為違約罰金，因伊
    已給付價金一百四十三萬二千六百九十三元，被上訴人應給付所收價款加倍即二
    百八十六萬五千三百八十六元違約金予伊；且被上訴人乙○○、林鈺玲依約有先
    行排除第三人占有之義務，故依民法第二百六十四條第一項但書規定，被上訴人
    乙○○、林鈺玲無同時履行抗辯權，縱認被上訴人乙○○、林鈺玲得行使同時履
    行抗辯權，因於伊催告期限屆滿前，被上訴人乙○○、林鈺玲未能證明曾行使同
    時履行抗辯權，被上訴人乙○○、林鈺玲仍發生遲延責任。爰依系爭不動產買賣
    契約第七條第二款、第十條第二款及連帶保證約定，求為命被上訴人乙○○、林
    鈺玲應共同與被上訴人甲○○連帶給付伊二百八十六萬五千三百八十六元，及自
    起訴狀繕本送達翌日起至清償日止，加計法定遲延利息之判決。
二、被上訴人則以：被上訴人乙○○、林鈺玲原為台北市○○區○○段一小段二四之
    三地號之土地所有權人，該筆土地一直為上訴人所佔用，嗣經本院八十六年度上
    字第一○六八號民事判決確認上訴人應將該土地上之建物拆除並將土地返還予被
    上訴人乙○○、林鈺玲，上訴人乃請求被上訴人乙○○、林鈺玲將土地出賣予伊
    ，被上訴人乙○○、林鈺玲遂於八十七年十一月十六日邀同被上訴人甲○○為連
    帶保證人與上訴人簽立土地買賣契約，將上訴人越界建築占有之土地出賣予伊，
    被上訴人乙○○、林鈺玲並於八十八年一月十四日，將土地所有權移轉登記予上
    訴人；系爭土地於兩造買賣契約成立前，既一直由上訴人占有使用中，並無第三
    人占有使用，被上訴人並未自認系爭土地有第三人占用使用，縱有自認，因本件
    經台北市政府地政處測量大隊鑑定後確認系爭土地並無任何第三人占有之情事，
    爰予撤銷；系爭土地既在上訴人占有使用中，則被上訴人乙○○、林鈺玲將所有
    權移轉登記予上訴人後，即生交付之效力，符合「簡易交付」之要件，上訴人稱
    被上訴人乙○○、林鈺玲尚未交付土地，顯非實在；倘認被上訴人乙○○、林鈺
    玲有未交付土地之事實，因上訴人迄未給付尾款，被上訴人已行使同時履行抗辯
    權，即無遲延責任；縱認有遲延，兩造約定之違約金亦屬過高，應予酌減等語，
    資為抗辯。
三、上訴人主張被上訴人乙○○、林鈺玲為坐落台北市○○區○○段一小段（下稱系
    爭地段）二四─三地號土地之共有人，被上訴人乙○○、林鈺玲於八十七年十一
    月十六日邀同被上訴人甲○○為連帶保證人，就上開地號土地面積○．○○○七
    公頃所有權全部與伊訂立不動產買賣契約，約定由伊以一百五十萬元之代價承購
    該土地，伊已依約給付價金一百四十三萬二千六百九十三元，被上訴人乙○○、
    林鈺玲亦於八十八年一月十四日移轉該土地所有權登記予伊等情，此有上開不動
    產買賣契約書（原審卷(一)第九頁至第一四頁）、系爭土地登記簿謄本（同上卷第
    二六八頁）、土地所有權狀（本院卷第一一八頁）在卷佐證，並為被上訴人所不
    爭執，堪信為真實。
四、上訴人又主張：系爭土地遭第三人占有中，被上訴人迄未依約排除第三人占有，
　  致未履行交付系爭土地之義務，經伊催告被上訴人乙○○、林鈺玲依約排除第三
    人占有及交付土地，未獲置理，被上訴人已違反系爭買賣契約第七條第二款、第
    十條第二款之約定云云，無非以台北市建成地政事務所八十九年四月十一日北市
    建地二字第八九六○五八七三○○號函附複丈成果圖（同上卷第一二○頁、第一
    二一頁）為據，因該成果圖所示，上訴人所有坐落台北市○○路○段二三四號建
    物僅占有該成果圖所示甲一．一四平方公尺（上開建物占用部分）、丙四．七三
    平方公尺（上開建物後方空地），至於乙○．三二平方公尺（上開建物與鄰二三
    六號建物間圍牆）、丁○．八一平方公尺（上開建物空地後圍牆），顯為第三人
    占用，迄未排除。惟查：
　(一)按當事人主張有利於己之事實者，就其事實有舉證之責任，民事訴訟法第二百七
  　十七條定有明文；又民事訴訟如係由原告主張權利者，應先由原告負舉證之責，
    若原告先不能舉證，以證實自己主張之事實為真實，則被告就其抗辯事實即令不
    能舉證，或其所舉證據尚有疵累，亦應駁回原告之請求，亦有最高法院十七年上
    字第九一七號判例可資參照。
　(二)查系爭地段二四─三土地係於八十七年七月十七日自同小段二四─一號土地分割
  　而來，該二四─一號土地為被上訴人乙○○、林鈺玲共有，分別為應有部分四分
    之一，十六分之十二，因上訴人及訴外人陳平和、謝錦爐分別所有之台北市○○
    路○段二三四號、同段二三六號、同段二三八號建物各自占用前揭二四─一地號
    土地，被上訴人林鈺玲乃於八十五年間向原法院訴請拆屋還地，原法院對於前揭
    三人占用該二四─一地號土地，先後於八十五年十二月十七日、八十六年三月二
    十六日囑台北市建成地政事務所、台北市政府地政處測量大隊複丈如附圖(一)、附
    圖(二)所示，惟因被上訴人林鈺玲所為上述回復共有物之請求，未以被上訴人乙○
    ○為共同原告，於法不合，原法院即於八十六年六月十三日以八十五年度訴字第
    四六三三號判決被上訴人林鈺玲敗訴在案，被上訴人林鈺玲不服，向本院提起上
    訴，本院乃於八十六年十月十五日囑前揭測量大隊複丈如附圖(三)所示，嗣因訴外
    人陳平和擬價購其所占用部分之地，再於八十七年四月八日囑同大隊，就上訴人
    等三人各自占用面積之土地分割後計算地籍延伸線之各筆土地面積如附圖(四)，被
    上訴人林鈺玲並於八十七年五月十四日追加被上訴人乙○○為該事件之上訴人，
    訴訟中訴外人陳平和以附圖(四)為附圖，與本件被上訴人乙○○、林鈺玲於八十七
    年六月十六日達成訴訟上和解，由訴外人陳平和以六十萬元代價承購其建物所占
    用該二四─一號土地面積十九平方公尺，被上訴人乙○○、林鈺玲並於該占用土
    地分割後，移轉所有權予訴外人陳平和，上訴人與訴外人謝錦爐則經本院於八十
    七年十月八日以八十六年度上字第一○六八號判決上訴人、訴外人謝錦爐應返還
    占用如附圖(三)所示土地及其損害金確定在案，此經本院調取該事件全卷審查無訛
    ，並為兩造所不爭執，信屬實在。
　(三)本件上訴人於前揭事件敗訴確定後，因前揭同小段二四─一地號土地中部分土地
  　，於八十七年七月十七日分割出系爭二四─三地號土地面積七平方公尺，而系爭
    二四─三土地，除部分為上訴人所有前揭二三四號房屋所占用外，餘為空地而為
    上訴人所使用，為利於分割後價購及使用，上訴人遂以系爭二四─三地號土地所
    有權全部、面積七平方公尺為買賣標的物，於同年十一月十六日與被上訴人乙○
    ○、林鈺玲成立買賣契約，以一百五十萬元之代價買受之。參諸前述本院八十六
    年度上字第一○六八號確定判決係以附圖(三)為附表，而該附表所示上訴人占用圖
    示Ａ部分即二三四號建物後側陽台使用前揭二四─一地號土地面積一．一二平方
    公尺、圖示Ｂ部分即二三四號建物後側使用前揭二四─一地號土地面積一平方公
    尺，上訴人倘以其建物占用他人土地面積為承購標的，自以買受附圖(三)所示Ａ、
    Ｂ部分共二．一二平方公尺即可，惟上訴人係買受系爭二四─三地號土地全部面
    積七平方公尺，足見上訴人所買受之土地並非以其所有前揭二三四號建物占用者
    為限，尚包括該建物後面之空地，亦即以附圖(四)所示橘色部分面積為買賣標的。
    復因系爭二四─三地號土地始終為上訴人占有、使用，被上訴人乙○○、林鈺玲
    亦依約於八十八年一月十四日移轉系爭二四─三號土地所有權登記予上訴人。詎
    上訴人於給付一百四十三萬二千六百九十三元之價金後，即於八十八年三月十二
    日以台北榮星郵局第七三○號存證信函，通知被上訴人乙○○、林鈺玲說明系爭
    二四─三號土地為第三人所占用，催告十五日內鑑價清理，此有上述存證信函、
    收件回執附卷（原審卷(一)第一五頁至第一六頁）可考，上訴人催告限期履約未果
    ，乃提起本件訴訟，經原審於八十八年十一月十日囑台北市建成地政事務所複丈
    上訴人所有前揭二三四號建物後空地占系爭二四─三號土地之面積，詳如附圖(五)
    ，此有該事務所八十八年十一月二十二日北市建地二字第八八六一六一二三○○
    號函附複丈成果圖在卷（同上卷第五二頁、第五三頁）可憑，因該圖所複丈者僅
    上訴人所有前揭二三四號建物後方之空地，對於該建物占用系爭二四─三地號土
    地之面積則未予測量，原審乃命同事務所於八十九年二月十六日再為複丈，複丈
    詳情如附圖(六)所示，亦有該事務所八十九年四月十一日北市建地二字第八九六○
    五八七三○○號函附複丈成果圖在卷（同上卷第一二○頁、第一二一頁）足憑，
    惟因附圖(六)甲、乙、丙、丁面積合計固為七平方公尺，惟乙部分○．三二平方公
    尺為北市○○路○段二三四號、二三六號間圍牆，係何人所築？第三人占用面積
    如何？有究明必要。原審遂為第三次測量，囑台北市政府地政處測量大隊於九十
    二年二月二十五日複丈並鑑定，複丈如附圖(七)，鑑定結果為：「一、二、（略）
    三、各地上物使用情形(一)西園路二段二三四號建築物（即上訴人所有建物）現場
    使用萬華區○○段二四之三地號土地面積為二．八九平方公尺（圖示黃色部分）
    ，二四─三地號土地除上述建築物外，其剩餘部分均為空地，其面積為四．一一
    平方公尺（圖示綠色部分），其他無任何圍牆及建築物逾越使用該筆地號(二)放大
    圖上Ａ、Ｂ、Ｃ三點連線為圍牆外緣位置，Ａ、Ｂ、Ｃ、Ｄ、Ｅ、Ａ連線為空地
    位置」，此有該大隊九十二年三月七日北市地測督字第○九二三○○七七四八○
    ○號函附鑑定書及複丈成果圖在卷（原審卷(二)第一○三頁至第一○六頁）足稽，
    可見上訴人現占有、使用系爭二四─三地號土地面積確為七平方公尺，系爭二四
    ─三地號土地並無第三人占有使用之情形，上訴人徒執附圖(五)(六)為據，空言主張
    其所買入之系爭二四─三地號土地為第三人占用，殊非有理，自不足採。至上訴
    人所謂系爭二四─三地號土地空地部分，先後經前揭地政事務所及測量大隊測量
    結果由梯形變成三角形，可見測量有誤云云，惟查上訴人所指測量有誤部分，乃
    附圖(五)甲、附圖(六)丙、附圖(七)綠色部分，其形狀為梯形，並無成為三角形情形，
    上訴人此部分主張殊有誤會，亦不足取。
　(四)系爭地段二四─三地號土地有關上訴人之建物占用及建物後空地部分，先後經多
  　次測量，各自面積雖有誤差，惟相差不大，且土地狀況往往因位移或地震等自然
    因素，而有些許改變，測量技術亦與日精進，台北市政府地政處測量大隊以精密
    電子測距經緯儀施測之最新繪製之土地複丈成果圖，衡情自與現況最為相符，至
    為可採。又其鑑定結果敘明：「二四─三地號土地除上述建築物外，其剩餘部分
    均為空地，其面積為四．一一平方公尺（圖示綠色部分），其他無任何圍牆及建
    築物逾越使用該筆地號．．．」，則系爭地段二四─三地號土地殊無另行鑑測、
    點交之必要。上訴人對於其買受系爭地段二四─三號土地上有第三人占用情形，
    始終未能舉證證明之，揆諸首揭說明，自不能信其主張為真正，上訴人遽以解除
    系爭買賣契約，並依該契約第十條第二款約定，請求被上訴人乙○○、林鈺玲與
    被上訴人甲○○賠償上訴人已付價金二倍計算之違約金，為無理由，不應准許。
五、綜上所述，上訴人主張系爭土地遭第三人占有中，被上訴人乙○○、林鈺玲未履
    行交付土地之義務為不可採。從而上訴人本於買賣契約及連帶保證之法律關係，
    請求被上訴人乙○○、林鈺玲應與被上訴人甲○○連帶給付二百八十六萬五千三
    百八十六元及自起訴狀繕本送達翌日起至清償日止之法定遲延利息，為無理由，
    自不應准許，又其訴既經駁回，其假執行之聲請亦失所依附，應併予駁回。原審
    為上訴人敗訴之判決，並駁回其假執行之聲請，經核於法並無不合，上訴意旨，
    指摘原判決不當，求予廢棄，為無理由，自應予以駁回。
六、兩造其餘攻擊防禦方法及其他未經援用之證據，經斟酌尚無礙於本院前述之認定
    ，無一一論敘之必要。
七、據上論結，本件上訴為無理由，依民事訴訟法第四百四十九條第一項、第七十八
    條，判決如主文。
中　　　華　　　民　　　國　　九十三　　年　　　三　　　月　　　九　　　日
                              民事第十七庭
                                  審判長法  官　黃　耀　騰
                                        法  官　楊　絮　雲
                                        法  官　許　文　章
正本係照原本作成。
如不服本判決，應於收受送達後二十日內向本院提出上訴書狀，其未表明上訴理由者
，應於提出上訴後二十日內向本院補提理由書狀（均須按他造當事人之人數附繕本）
上訴時應提出委任律師或具有律師資格之人之委任狀；委任有律師資格者，另應附具
律師資格證書及釋明委任人與受任人有民事訴訟法第四百六十六條之一第一項但書或
第二項（詳附註）所定關係之釋明文書影本。
中　　　華　　　民　　　國　　九十三　　年　　　三　　　月　　 十二 　　日
　　　　　　　　　　　　　　　　　　　　書記官　陳　明　俐
附註：
民事訴訟法第四百六十六條之一（第一項、第二項）：
對於第二審判決上訴，上訴人應委任律師為訴訟代理人。但上訴人或其他法定代理人
具有律師資格者，不在此限。
上訴人之配偶、三親等內之血親、二親等內之姻親，或上訴人為法人、中央或地方機
關時，其所屬專任人員具有律師資格並經法院認為適當者，亦得為第三審訴訟代理人
。
